# 11日目 : 因子分析 {.unnumbered}

**因子分析**(factor analysis)は，心理尺度などを用いる質問紙を用いた研究・調査を行う場合は必須の分析手法です。
今回に限り，テキスト「行動科学の統計学」ではなく，因子分析についての記述が丁寧な南風原 (2002)『**心理統計学の基礎**』有斐閣を中心に進める。

<aside>
あるいは松尾・中村 (2002)『誰も教えてくれなかった因子分析』北大路書房もオススメである。
</aside>


## 因子分析の考え方

8つの性格特性を200名の大学生について7件法で尋ねる。

- 温和
- 陽気
- 外交的
- 親切
- 社交的
- 協力的
- 積極的
- 素直

すべてポジティブな用語であり，似ているものも多い。そこでより少数の変数で特性を測れないか，を考える。

**RQ : 1つの特性にあてはまる人は，他のすべてにもあてはまる傾向があるのでは？あるいは，いくつかの特性群に分類することができるのでは？**

この8つの特性を分類することで，個人の特性をより少数の変数で把握することができる。
情報量を減らさずに分析で利用する変数の数を減らすことができれば，分析が容易になる。
たとえば，回帰分析で回帰式に8個の特性をすべて入れ込むと，多重共線性もあり，好ましくない可能性がある。
因子分析では，複数の変数の共通因子を特定するこで，次元を落とすことを目的としている。

<aside>
例えば，パーソナル心理学で有名な**BIG5**では，個人の性格を5つで代表できる，と主張している。
</aside>

テキストに記載されている性格特性の相関係数を見てみると，外交的と社交的，積極的と外交的，積極的と社交的は高く正の相関がある。
これら8つの観測変数を，

1. 8つの観測変数に**共通する**部分
2. 8つの観測変数に**共通しない**部分

に分類することを考える。
ここでは，因子分析により，複数(3項目以上)の**連続変数**の観測変数の共通する部分を抽出する。

## 因子分析モデル

因子分析の1因子モデルを数式で表すと，

$$
\text{温和}  = \beta _1 \times f + \varepsilon_1\\
\text{陽気}  = \beta _2 \times f + \varepsilon_2\\
\vdots\\
\text{素直}  = \beta _8 \times f + \varepsilon_8\\
$$

となる。
ここで$\beta$は**因子負荷**(factor loading，あるいは因子スコア)であり，$f$は**共通因子**(common factor)，$\varepsilon$は**独自因子**(unique factor)を表す。

### m因子モデル

8個の個人特性の背後に2つの共通因子$f_1$と$f_2$があると考える場合，因子モデルは次のように表すことができる。

$$
\text{温和}  = \beta _{11} \times f_1 + \beta _{12} \times f_2 + \varepsilon_1\\
\text{陽気}  = \beta _{21} \times f_2 + \beta _{22} \times f_2 + \varepsilon_2\\
\vdots\\
\text{素直}  = \beta _{81} \times f_8 + \beta _{82} \times f_2 + \varepsilon_8\\
$$

一般的に，$p$個の観測変数(アンケート項目)に対して，$m$この共通因子によって説明されるとする因子モデルは，

$$
\begin{align}
y_j &= \beta_{j1} f_1 + \beta_{j2} f_2 + \cdots + \beta _{jm} f_m + \varepsilon_j\\
    &=\sum _{g=1}^m \beta_{jg} f_g + \varepsilon_j, \quad (j=1,2, \dots, p)
\end{align}
$$

となる。


## 因子得点

抽出した因子における個人の位置を因子得点(factor score)として保存し，分析に用いることがある。
この因子得点がアンケートなどで集められた複数の質問項目から抽出された因子に基づく合成尺度として利用される。


# 分析

いつものテキスト302頁のデータを用いる。
飲み物の好みの仮想データであり，コーヒー($cafe$)，紅茶($tea$)，ミルク($milk$)，水($water$)，緑茶($g\_tea$)，ウーロン茶($w\_tea$)，性別($sex$)のデータから構成されている。
各項目に対する好みは，5点尺度で測定されている。

最初にデータを読み込む。

```{r readcsv}
pacman::p_load(tidyverse, stargazer)
df <- read_csv("data/chap14.csv")
```

まずは記述統計と相関行列を確認する。

```{r description}
summary(df)
cor(df[,2:7])
```

相関係数行列より，コーヒーと紅茶や，コーヒーと牛乳，紅茶と牛乳，水と緑茶，緑茶とウーロン茶といった相関が高い項目が見つけられる。


因子分析は，基本関数`factanal()`関数を用いる。
第1引数はデータ・フレーム，第2引数で因子数を指定，第3引数で軸の回転を指定，第4因数で因子得点の計算方法を指定する。

<aside>
基本関数`factanal()`は引数`factors`を指定しないとエラーになるため，因子数を指定しなくても動くように改良された`factanal2()`を利用するとよい。
</aside>

軸の回転をしないときは`none`，プロマックス回転なら`promax`，バリマックス回転なら`varimax`とする。
因子得点の計算方法は，デフォルトは`none`，あとは`regression`や`Bartlett`がある。


```{r facta}
f1 <- factanal(df[,2:7],factors = 2, rotation = "promax", scores = "regression")
print(f1,cutoff=0)
```

<aside>
`cutoff=0`のオプションをつけることで，すべての因子負荷を出力する。
</aside>

因子負荷量をみると，因子1はコーヒー・紅茶・ミルク，因子2は水・緑茶・麦茶の負荷量が高い。
第1因子に「味の濃い飲み物」，第2因子に「味の薄い飲み物」という名前をつけてみる。

この因子負荷量を第1因子と第2因子の軸をもつ平面にプロットする。

```{r fig01}
plot(f1$loadings, type = "n")
text(f1$loadings, colnames(df[,2:7])) # 散布図の点を項目名にする
```



## 因子得点の保存

`factanal()`で因子分析を行うと，オブジェクトとして因子得点が計算される。
因子得点は，`scores`というオブジェクト(行列形式)で保存されているため，確認してみる。

```{r}
f1$scores
```

この因子得点をもとのデータ・フレームに追加する。

```{r}
df$fac1 <- f1$score[,1]  # 行列の1列目が第1因子
df$fac2 <- f1$score[,2]  # 行列の2列目が第2因子
attach(df)
```

因子得点を追加したデータ・フレームを用いて分析を進める。
因子に男女差があるかどうかを調べてみる。

```{r ttest}
t.test(fac1 ~ sex)
t.test(fac2 ~ sex)
```

男女差は統計的に有意ではないため，両因子において男女差があるとは言えない。

## 宿題

5教科の成績データ50名分を読み込む。

```{r}
df2 <- read_csv("data/seiseki.csv")[2:6]
```

まずは変数間の相関係数を確認する。

```{r}
cor(df2)
```

つぎに，因子分析を行う。「文系」と「理系」という2因子が表れることを予想して，因子数は2とする。

```{r facta2}
f2 <- factanal(df2,factors = 2, rotation = "promax", scores = "regression")
print(f2,cutoff=0)
```


これを因子を軸とする平面に描写する。

```{r fig02}
par(family="HiraKakuProN-W3")
plot(f2$loadings, type = "n")
text(f2$loadings, colnames(df2))
```

この結果より，第1因子は数学，物理，化学を代表しており，第2因子は国語と英語を代表していると考えられる。
そこで第1因子を「理系」，第2因子を「文系」と名付ける。

## `psych`パッケージ

`psych`パッケージは心理学で用いる分析手法が用意されたパッケージで，因子分析には`fa.parallel()`がある。

```{r}
# install.packages("psych") # first time only
library(psych) # 心理学研究用
```

次に，上記のデータを用いて分析を再実行する。

```{r}
fa.parallel(df2, fm = "minres", fa = "fa", cor = "cor")
```

<!--
|     | 第1因子 | 第2因子 | 共通因子 |
|:---|:---:|:---:|:---:|
|コーヒー| 0.86 | 0.07 | 0.76 |
|紅茶|1.00|||
|牛乳||||
|水||||
|緑茶||||
|麦茶||||
-->

