# 11日目 : 因子分析 {.unnumbered}

**因子分析**(factor analysis)は，心理尺度などを用いる質問紙を用いた研究・調査を行う場合は必須の分析手法です。
今回に限り，テキスト「行動科学の統計学」ではなく，因子分析についての記述が丁寧な南風原 (2002)『**心理統計学の基礎**』有斐閣を参考にしています。

:::{.aside}
あるいは松尾・中村 (2002)『誰も教えてくれなかった因子分析』北大路書房もオススメです。
:::


## 因子分析の考え方

200名の大学生に対して、8つの性格特性を7件法で尋ねています。

- 温和
- 陽気
- 外交的
- 親切
- 社交的
- 協力的
- 積極的
- 素直

すべてポジティブな用語で、意味が似ているものもあるようにみえます。
そこで<span class="markp">より少数の変数で特性を測れないか</span>，について考えてみます。

**RQ : 1つの特性にあてはまる人は，他のすべてにもあてはまる傾向があるのでは？あるいは，いくつかの特性群に分類することができるのでは？**

この8つの特性を分類することで，個人の特性をより少数の変数で把握することができるのではないかと考えます。
<span class="markp">情報量を減らさずに分析で利用する変数の数を減らすことができれば</span>，分析が容易になります。
たとえば，回帰分析で回帰式に8個の特性をすべて入れ込むと，多重共線性もあり，好ましくない可能性があります。
そこで因子分析では，<span class="markp">複数の変数の共通因子を特定するこで，次元を落とすことを目的</span>としている。

:::{.aside}
例えば，パーソナル心理学で有名な**BIG5**では，個人の性格を5つで代表できる，と主張している。
:::

テキストに記載されている性格特性の相関係数を見てみると，外交的と社交的，積極的と外交的，積極的と社交的は高く正の相関があることがわかります。
そこで、これら8つの観測変数を，

1. 8つの観測変数に**共通する**部分
2. 8つの観測変数に**共通しない**部分

に分類することを考えます。
ここでは，因子分析により複数(3項目以上)の**連続変数**の観測変数の共通する部分を抽出してみます。

## 因子分析モデル

因子分析の**1因子モデル**(one-factor model)は，観測変数が1つの共通因子によって説明されると考えるモデルです。
1因子モデルを数式で表すと，

$$
\text{温和}  = \beta _1 \times f + \varepsilon_1\\
\text{陽気}  = \beta _2 \times f + \varepsilon_2\\
\vdots\\
\text{素直}  = \beta _8 \times f + \varepsilon_8\\
$$

となります。
ここで $\beta$ は**因子負荷**(factor loading，あるいは因子スコア)，$f$ は**共通因子**(common factor)，$\varepsilon$ は**独自因子**(unique factor)を表しています。
共通因子は，観測変数に共通する部分を表し，独自因子は観測変数に特有の部分を表します。因子負荷は，観測変数と共通因子の関係を表す係数です。

### m因子モデル

8個の個人特性の背後に2つの共通因子$f_1$と$f_2$があると考える場合，因子モデルは次のように表すことができます。

$$
\text{温和}  = \beta _{11} \times f_1 + \beta _{12} \times f_2 + \varepsilon_1\\
\text{陽気}  = \beta _{21} \times f_2 + \beta _{22} \times f_2 + \varepsilon_2\\
\vdots\\
\text{素直}  = \beta _{81} \times f_8 + \beta _{82} \times f_2 + \varepsilon_8\\
$$

一般的に，$p$ 個の観測変数(アンケート項目)に対して，$m$ 個の共通因子によって説明されるとする因子モデルは，

$$
\begin{align}
y_j &= \beta_{j1} f_1 + \beta_{j2} f_2 + \cdots + \beta _{jm} f_m + \varepsilon_j\\
    &=\sum _{g=1}^m \beta_{jg} f_g + \varepsilon_j, \quad (j=1,2, \dots, p)
\end{align}
$$

となります。
「掛けて足す，掛けて足す」があるときは，行列を用いて表すことができます。

$$
\begin{aligned}
\begin{pmatrix}
y_1\\
y_2\\
\vdots\\
y_p
\end{pmatrix}
&=
\begin{pmatrix}
\beta_{11} & \beta_{12} & \cdots & \beta_{1m}\\
\beta_{21} & \beta_{22} & \cdots & \beta_{2m}\\
\vdots & \vdots & \ddots & \vdots\\
\beta_{p1} & \beta_{p2} & \cdots & \beta_{pm}
\end{pmatrix}
\begin{pmatrix}
f_1\\
f_2\\
\vdots\\
f_m
\end{pmatrix}
+
\begin{pmatrix}
\varepsilon_1\\
\varepsilon_2\\
\vdots\\
\varepsilon_p
\end{pmatrix}
\end{aligned}
$$

まとめて書くと，

$$
\underbrace{\boldsymbol{y}}_{p \times 1} = \underbrace{\boldsymbol{\beta}}_{p \times m} \underbrace{\boldsymbol{f}}_{m \times 1} + \underbrace{\boldsymbol{\varepsilon}}_{p \times 1}
$$


## 因子得点

抽出した因子における個人の位置を**因子得点**(factor score)として保存し，分析に用いることがあります。
この因子得点がアンケートなどで集められた複数の質問項目から抽出された因子に基づく合成尺度として利用されます。

## 分析

いつものテキスト302頁のデータを用います。
**飲み物の好みの仮想データ**であり，

- コーヒー(`cafe`)，
- 紅茶(`tea`)，
- ミルク(`milk`)，
- 水(`water`)，
- 緑茶(`g_tea`)，
- ウーロン茶(`w_tea`)，
- 性別(`sex`)

という項目から構成されています。
各項目に対する好みは，5点尺度で測定されています。
まずはデータを読み込む。

```{r readcsv}
pacman::p_load(tidyverse, stargazer, corrplot)
df <- read_csv("data/chap14.csv")
```

まずは記述統計と相関行列を確認します。

```{r description}
summary(df)
df |>
  select(-ID) |>
  cor() |>
  corrplot::corrplot(method = "number")
```

相関係数行列より，コーヒーと紅茶とミルクの間の相関係数と、水と緑茶と烏龍茶の間の相関係数が高いことが分かります。

次に**因子分析**(factor analysis)を行います。
因子分析は，基本関数`factanal()`か、心理学で用いられる分析手法のパッケージ`psych`の`fa()`関数を用います。
まずは`factanal()`を用いて因子分析を行います。

`factanal()`関数の第1引数はデータ・フレーム，第2引数で因子数を指定，第3引数で軸の回転を指定，第4因数で因子得点の計算方法を指定します。

:::{.aside}
基本関数`factanal()`は引数`factors`を指定しないとエラーになるため，因子数を指定しなくても動くように改良された`factanal2()`を利用することもあります。
:::

軸の回転をしないときは`none`，プロマックス回転なら`promax`，バリマックス回転なら`varimax`とします。
因子得点の計算方法は，デフォルトは`none`，あとは`regression`や`Bartlett`があります。詳しくは`facanal()`のヘルプを参照してください。


```{r facta}
f1 <- factanal( # 因子分析
  df[,2:7], # データ
  factors = 2, # 因子数
  rotation = "promax", # 回転方法
  scores = "regression" # 因子得点の計算方法
  )
print(f1, cutoff = 0)
```

:::{.aside}
`cutoff = 0`のオプションをつけることで，すべての因子負荷を出力します。
:::

`Loadings:`で因子負荷量をみると，

- 因子1はコーヒー・紅茶・ミルク，
- 因子2は水・緑茶・麦茶

の負荷量が高いことがわかります。
そこで<span class="markp">第1因子に「味の濃い飲み物」，第2因子に「味の薄い飲み物」という名前をつけてみます</span>。
この因子負荷量を第1因子と第2因子の軸をもつ平面にプロットしてみます。

```{r fig01}
plot(f1$loadings, type = "n")
text(f1$loadings, colnames(df[,2:7])) # 散布図の点を項目名にする
```

すると見た目にも、水、緑茶、烏龍茶のグループと、コーヒー、紅茶、ミルクのグループが分かれていることがわかります。


## 因子得点の保存

`factanal()`で因子分析を行うと，オブジェクトとして因子得点が計算されます。
この因子得点は，`scores`というオブジェクト(行列形式)で保存されてます。
確認してみましょう。

```{r}
f1$scores
```

この因子得点をもとのデータ・フレームに追加します。

```{r}
df$fac1 <- f1$score[,1]  # 行列の1列目が第1因子
df$fac2 <- f1$score[,2]  # 行列の2列目が第2因子df
```

因子得点を追加したデータ・フレームを用いて分析を進める。
因子に男女差があるかどうかを調べてみる。

```{r ttest}
t.test(df$fac1 ~ df$sex)
t.test(df$fac2 ~ df$sex)
```

男女差は統計的に有意ではないため，両因子において男女差があるかどうかについて、何も言うことはできません。

## 宿題

5教科の成績情報50名分が入っている`seiseki.csv`ファイルを読み込みます。
個人を示す`ID`列は不要なので，削除しておきます。
```{r}
df2 <- read_csv("data/seiseki.csv") |>
  select(-ID) # ID列を削除
```

まずは変数間の相関係数を確認してみましょう。

```{r}
df2 |>
  cor() |>
  corrplot::corrplot(method = "number")
```

つぎに，因子分析を行います。
事前に「文系」と「理系」という2因子が表れることを期待して，因子数は2とします。

```{r facta2}
f2 <- factanal(
  df2,
  factors = 2,
  rotation = "promax",
  scores = "regression"
  )
print(f2, cutoff = 0)
```

これを因子を軸とする平面に描写します。

```{r fig02}
par(family="HiraKakuProN-W3")
plot(f2$loadings, type = "n")
text(f2$loadings, colnames(df2))
```

この結果より，第1因子は数学，物理，化学を代表しており，第2因子は国語と英語を代表していると考えられます。
そこで第1因子を「理系」，第2因子を「文系」と名付けます。

## `psych`パッケージ

`psych`パッケージは心理学で用いる分析手法が用意されたパッケージで，因子分析には`fa.parallel()`がある。

```{r}
pacman::p_load(psych)
```

次に，上記のデータを用いて分析を再実行する。

```{r}
fa.parallel(df2, fm = "minres", fa = "fa", cor = "cor")
```

<!--
|     | 第1因子 | 第2因子 | 共通因子 |
|:---|:---:|:---:|:---:|
|コーヒー| 0.86 | 0.07 | 0.76 |
|紅茶|1.00|||
|牛乳||||
|水||||
|緑茶||||
|麦茶||||
-->

