# 6日目 : 相関分析 {.unnumbered}

2つの連続変数(continuous variables)間の関係をみるための方法を学習します。
たとえば，職の社会的威信の高さ(威信スコア)と収入の関連を調べたい、としましょう。
社会学では威信スコアを用いて次のような研究を行っています。

- 社会階層論「地位の一貫性」
- 時代におって地位の一貫性は異なる。

まず連続変数と連続変数の関係を調べるため，**散布図**(scatter diagram)を書き，その後に**相関係数**(correlation coefficient)をみます。

## 散布図

散布図(scatter diagram)とは、２つの連続変数の関係を視覚化するための図です。
散布図は，横軸に1つの変数をとり，縦軸にもう1つの変数をとることで，2つの変数の関係を視覚化します。
練習として最初からRに用意されているデータセット`cars`を用いて散布図を書いてみましょう。

グラフを作成するために、基本関数である`plot()`を用います。
ここでは横軸に`speed`(速度)、縦軸に`dist`(制動距離)をとる散布図を書いてみましょう。

```{r scatter}
par(family="HiraKakuPro-W3")
plot(
  cars$speed, cars$dist, 
  xlab="速度", ylab="距離"
  )
```

散布図からは、速度が上がるほど、制動距離が長くなる傾向があることがわかります。
このように、散布図は2つの連続変数の関係を視覚化するための便利な方法です。


:::{.aside}
`plot()`は散布図を作成するための基本関数です。
引数が数ベクトル1つだけのときは、横軸はデータのインデックス順に並び、縦軸はその値をとります。
2つの数ベクトルを引数にとると、散布図を作成します。
:::

:::{.aside}
`par(family = "hoge")`は、フォントを指定するための関数です。
MacOSだと`plot()`関数で作図しても日本語が文字化けしてしまうので、ここでは`HiraKakuPro-W3`を指定しています。
:::



## ピアソンの積率相関係数

散布図からは、2つの連続変数の関係を視覚化することができました。
次に、2つの連続変数の関係を数値化するために、**相関係数**(correlation coefficient)を計算します。
よく利用されるピアソンの積率相関係数(peason's correlation coefficient)を計算します。
ピアソンの積率相関係数(以下、特に断らずに相関係数というときはこれ)は、2つの連続変数の間の線形関係を測定するための指標です。

相関係数を計算するために必要な要素として，まずは2変数の**共分散**(covariance)を計算します。
確率変数 $x$ と $y$ の共分散を $Cov_{xy}$ とすると、次のように定義されます。

$$
Cov_{xy} = \frac 1n \sum_{t=1}^n (x_i - \bar x) (y_i - \bar y)
$$

と計算できる。
ここで分子が $x$ と $y$ のかけ算となっていることに注目しましょう。
各変数から平均値を除いた $\{x - \bar x, y - \bar y \}$ の散布図を書くと，



```{r, fig.width = 5, fig.height = 5}
par(family="HiraKakuPro-W3")
mdist <- cars$dist - mean(cars$dist)
mspeed <- cars$speed - mean(cars$speed)
plot(mdist,mspeed,xlab="距離の平均偏差", ylab="速度の平均偏差")
abline(h = mean(mspeed))
abline(v = mean(mdist))
```

と、データの中心(平均)が0になっていることが分かります(定義より自明です)。

共分散の分子が $(x_i - \bar x) \times (y_i - \bar y)$ となっているため、データの組 $\{x_i, y_i\}$ のうち、グラフの右上と左下の組は、$x_i - \bar x$ と $y_i - \bar y$ の符号が同じ(正)となり、共分散の分子は正となります。
一方、グラフの左上と右下の領域に位置するデータの組はかけ算の符号が負となります。
このかけ算の結果の平均が共分散であるため，共分散の符号が正ということは，右上や左下のデータが多い，つまり右肩上がりの関係がある，ということを示しています。




```{r, fig.width = 5, fig.height = 5}
par(family="HiraKakuPro-W3")
group <- as.factor(ifelse(mdist >= 0 & mspeed >= 0 | mdist < 0 & mspeed < 0, 1, 0))
plot(mdist,mspeed,col=c("blue","red")[group],xlab="距離の平均偏差",ylab="速度の平均偏差")
abline(h = mean(mspeed))
abline(v = mean(mdist))
```


共分散は2変数のかけ算となっており，単位に依存してしまうため，各変数の標本標準偏差$s$で除することで基準化したものが，相関係数(correlation coefficient)である。

$$
r _{xy} = \frac{C_{xy}}{s_x \times s_y} = \frac{\frac 1n \sum _{i=1}^n (x_i - \bar x)(y_i - \bar y)}{\sqrt{\frac 1n \sum _{i=1}^n (x_i - \bar x)^2} \times \sqrt{\frac 1n \sum _{i=1}^n (y_i - \bar y)^2} }
$$

これは定義より$-1$から$1$の値を取る。

## 相関係数の統計的検定

$t$値を算出して判定する。
母集団における相関係数が$0$であるという帰無仮説の下での$t$値を計算する。

$$
t = |r| \times \frac{\sqrt{n-2}}{\sqrt{1-r^2}}
$$

## 相関係数の結果の出し方

対角線の右上(グレー部分)は書いても書かなくてもOKである。有意かどうかの記号を数値の右に書く。
表の注で，サンプルサイズ$n$や有意性の記号の意味を説明する。

|   | 年齢 | 教育年数 | 職業威信スコア | 個人所得 |
|---|---|---|---|---|
|年齢         | 1.00 | - | - | - |
|教育年数      | -0.19** | 1.00 | - | - |
|職業威信スコア | -0.05 | 0.37** | 1.00 | - |
|個人所得      | 0.11** | 0.27** | 0.39** | 1.00 |

## 相関分析の注意

- 異なる相関関係をもつグループは分けて分析する
- 相関係数は外れ値の影響を受けやすい


# 分析

データを読み込む。

```{r}
pacman::p_load(tidyverse)
df <- read_csv("data/chap8.csv")
```

サンプルは女性から構成されており，`eduy`は教育年数，`pres`は職業威信スコア，`income`は所得，`class`は階層帰属意識である。
階層帰属意識とは，自分がどこの階級に属するかを答えさせたものである。


## 教育年数と職業威信スコア

まず，教育年数`eduy`と職業威信スコア`pres`の散布図を書く。

```{r fig.width = 5, fig.height = 5}
plot(df$pres ~ df$eduy)
```

:::{.aside}
`plot()`はplot(縦軸 ~ 横軸)の順番で書く。
:::

この散布図より，教育年数が長いほど職業威信スコアが高い，という傾向にあることがわかる。

次に，相関係数を計算し，検定も同時に行うために，`cor.test()`を用いる。

```{r}
cor.test(df$pres,df$eduy, alternative = "two.side")
```

:::{.aside}
`cor.test()`は，相関係数と$t$検定を同時に表示してくれる基本関数である。相関係数だけなら`cor()`で出せる。
:::

となる。

相関係数は，`r round(cor.test(df$pres,df$eduy)$estimate,digits=2)`となり，比較的強い正の相関があることがわかる。
また，$t$検定の結果，p値は`r round(cor.test(df$pres,df$eduy)$p.value, digits = 4)` であり，5％水準で有意である。

### 愚直に計算してみる。

定義通りに相関係数やt値を計算し，上記の結果が正しいかどうか確認する。
まず，相関係数を計算する。

```{r}
dpres <- df$pres - mean(df$pres)
deduy <- df$eduy - mean(df$eduy)
cov <- sum( dpres*deduy) / (nrow(df)-1)

sy <- sqrt ( sum( dpres^2) / (nrow(df)-1) )
sx <- sqrt ( sum( deduy^2) / (nrow(df)-1) )

ryx <- cov/(sy*sx)
ryx
```

相関係数が`r round(ryx,digits=2)`と計算でき，上記結果と一致した。
次に，$t$値を計算する。

```{r}
tval <- abs(ryx) * sqrt( nrow(df) - 2 )  / sqrt( 1-ryx^2 )
round(dt(tval, nrow(df)-2) ,digits=4)
```

t値は`r round(tval, digits = 4)`となり，上記結果と一致している。
自由度`r nrow(df) -2`，$t$値が`r round(tval, digits = 4)`のもとで$p$値は，`r round(dt(tval, nrow(df)-2) ,digits=4)`となる。あれ，結果がちょっと違う。。。


## 教育年数と所得

課題として，教育年数と所得のデータを用いて再分析する。
最後には，ID以外の変数間の相関係数を計算し，相関行列を作成する。
相関行列を出力するためのパッケージが複数存在するので，それを見つけて使ってみよう。

まずは教育年数と所得の散布図を作成する。

```{r, fig.width = 5, fig.height = 5}
plot(df$income ~ df$eduy)
```

この散布図から，**教育年数が長いほど所得が高い**傾向にあることがわかる。
次に，相関係数とその$t$検定を行う。

```{r}
cor.test(df$income,df$eduy)
```

相関係数は，`r round(cor.test(df$income,df$eduy)$estimate,digits=2)`となり，比較的強い正の相関があることがわかる。
また，$t$検定の結果，p値は`r round(cor.test(df$income,df$eduy)$p.value, digits = 4)` であり，1％水準で有意である。
したがって，教育年数と所得との間に相関関係は無い，という帰無仮説は棄却され，統計的に有意な正の相関が確認された。

## 相関係数表

最後に，全変数の相関係数を計算し，相関係数表を作成する。
相関係数の視覚化に用いられるパッケージとして，`psych`と`corrr`を用いてみる。

まず基本関数である`cor()`を用いて，相関係数行列を作成する。

```{r}
round(cor(df[,c("eduy","pres","income","class")]),digits = 2)
```

シンプルです。
次に，心理学で用いられるパッケージ`psych`を用いて，作図する。

```{r}
library(psych)                # psychパッケージ
par(family="HiraKakuPro-W3")  # Macで日本語表示する
pairs.panels(df[,c("eduy","pres","income","class")])
```

:::{.aside}
`psych`パッケージは，心理学研究で用いられる分析道具や作図ができる便利なもの。
ここでは`pairs.panels()`で相関係数行列を作成してみた。
:::

グラフィカルです。

最後に，もっとも有力かつ見た目に美しい図表が作成可能な`corrr`パッケージを紹介する。

```{r}
# install.packages("corrr")
library(tidyverse)
library(corrr)
```

`correlate()`関数で作表する。

```{r}
cortab <- correlate(df[,c("eduy","pres","income","class")])
cortab %>% shave %>% fashion(decimals = 3)
```

作図もできる。

```{r}
rplot(cortab)
```


もう少し工夫してみる。

```{r}
g2 <- rearrange(cortab, absolute = FALSE) %>% 
  shave() %>% 
  rplot(print_cor = TRUE)
g2
```

こんなのも作れる。

```{r}
network_plot(cortab)
```

## シミュレーション

まず母集団が無相関の2変数を作成する。

```{r}
n <- 10000
x <- rnorm(n ,mean = 0, sd = 1)
y <- rnorm(n, mean = 0, sd = 10)
```

`rnorm()`で正規分布からデータを10,000個ずつ取り出して，`x`と`y`の2変数を作成する。
もちろん，この2変数間の相関係数は`r round(cor(x,y),digits=2)`である。

次に，この2変数から100個のサンプルを取り出し，相関係数を計算する。

```{r}
set.seed(121)
sx <- sample(x,100,rep=T)
sy <- sample(y,100,rep=T)
plot(sx,sy)
cor(sx,sy)
```

相関係数は，`r cor(sx,sy)`となった。
次に，この試行を10,000回繰り返し，相関係数10,000個のヒストグラムを作成する。

```{r}
set.seed(121)
trial = 10000
res <- numeric(trial)
for (i in 1:trial) {
  sx <- sample(x, 100, rep=T)
  sy <- sample(y, 100, rep=T)
  res[i] <- cor(sx,sy)
}
hist(res)
```

この相関係数の分布は，平均が`r round(mean(res),digits=4)`，標準偏差が`r round(sd(res),digits=4)`の$t$分布に従っている。

