# 9日目 : ミニレポート {.unnumbered}

## データの説明

<span class="markp">Wooldridge "Introductory Econometrics: A Modern Approach"</span>のデータセットを利用して、分析の練習をします。
RでWooldridgeテキストのデータセットが利用できるようになるパッケージ`wooldridge`を用います。
今回は，この`wooldridge`パッケージに収録されている`wage2`を用いるので、以下のように必要なパッケージを`pacman`パッケージの`p_load()`関数で読み出して、`data()`関数で`wage2`を読み込みます。

```{r packages}
pacman::p_load(
  tidyverse, 
  wooldridge, 
  stargazer, 
  rockchalk, 
  corrr,
  corrplot)
data("wage2")
```

データセットのうち，以下の変数を用いる。

- `wage` : 月収（ドル） 今回の従属変数
- `hours` : 平均週労働時間
- `IQ` : IQスコア
- `educ` : 教育年数
- `exper` : 経験年数
- `tenure` : 勤続変数
- `age` : 年齢
- `married` : 結婚ダミー
- `black` : 黒人ダミー
- `south` : 南部在住ダミー
- `sibs` : きょうだいの人数
- `brthord` : 出生順
- `meduc` : 母の教育
- `feduc` : 父の教育

このデータセット`wage2`を用いて，賃金(wage)(月収でドル)を従属変数とした次の分析を行います。

1. 主たる独立変数を1つ選ぶ（連続変数から選ぶ）
2. 別の独立変数を4つ以上選ぶ（連続変数とダミー変数を少なくとも1つずつ選ぶ）
3. 従属変数と独立変数(合計5個以上)の相関行列を作成する。ただし，係数のみ記載すれば良い（有意水準のアスタリスクはいらない）。
4. 以下の回帰分析を行い，表にまとめる。
  - モデル1：賃金と主たる独立変数の単回帰分析
  - モデル2：賃金と独立変数(5個以上)の重回帰分析
  - モデル3：独立変数とダミー変数の交互作用項を加えた重回帰分析を行う。中心化は行わなくてもよい。
5. 交互作用項を図示する
6. 結果を文章で説明する。

## 相関行列

いきなり回帰分析をするのではなく、まずは変数間の関係を確認するために、`wage2`に収録されている変数間の相関係数行列を作成します。
基本関数`cor()`と`corrplot`パッケージの`corrplot()`関数を用いて相関行列の表を作成します。

<!---
```{r cor}
cortab <- wage2 |> correlate()
cortab |> shave() |> fashion(decimals = 3)
```
--->


```{r cor_matrix}
wage2 |>
  cor(use = "pairwise.complete.obs") |>
  corrplot::corrplot(method = "number")
```

この表より，賃金`wage`と強い線形関係がある変数には，`IQ`，knowledge of world of work score `KWW`、教育年数`educ`，父親の教育年数`feduc`，母親の教育年数`meduc`があることが分かりました。


## 単回帰分析

1つの変数で1つの変数を説明する単回帰分析をやってみます。
ここでは、賃金`wage`を従属変数，教育年数`educ`を独立変数とした次の回帰モデルを推定します。

$$
wage_i = \beta_0 + \beta_1 educ_i + \varepsilon_i
$$

回帰モデルを推定するためには、`lm()`関数を用います。
`lm()`関数は引数として、
- `formula`：回帰モデルの数式
- `data`：データフレーム


を指定します。

```{r mutate}
# 回帰モデルの推定
reg01 <- lm(wage ~ educ, data = wage2)
summary(reg01)
```

賃金を教育年数で回帰した結果、教育年数`educ`の回帰係数は $60.214$ となっており、教育年数が1年増えるごとに、賃金が$60.214$ドル増加することが分かりました。

## 重回帰分析

次に，賃金`wage`を従属変数，教育年数`educ`，経験年数`exper`，IQ`IQ`，黒人ダミー`black`を独立変数とした重回帰分析を行います。
交互作用項として使用する教育年数，経験年数，IQは，各変数から平均値を引いた中心化を行います。
これにより、交互作用項の解釈が容易になります。

```{r}
wage2 <- wage2 |> 
  mutate(
    d_edu = if_else(educ > 16, 1, 0),
    m_educ = educ - mean(educ),
    m_exper = exper - mean(exper),
    m_IQ = IQ - mean(IQ),
  )
```

$$
\begin{aligned}
wage_i &= \beta_0 + \beta_1 educ_i + \beta_2 exper_i + \beta_3 IQ_i + \beta_4 black_i + \varepsilon_i\\
wage_i &= \beta_0 + \beta_1 educ_i + \beta_2 exper_i + \beta_3 IQ_i + \beta_4 black_i + \beta_5 IQ_i \times black_i +  \varepsilon_i 
\end{aligned}
$$
```{r reg_model_02}
reg02 <- lm(wage ~ m_educ + m_exper + m_IQ + black + d_edu, data = wage2)
```

上記の重回帰モデルに，経験年数`exper`と結婚`married`の交差項を組み込み，交互作用の検証を行います。
交差項を組み込むには、`m_educ:m_exper`のように`:`を用いて交差項を指定します。

```{r reg_model_03}
reg03 <- lm(wage ~ m_educ + m_exper + m_IQ + black + m_educ:m_exper, data = wage2)
```

分析結果を表にしてみます。
ここでは、`stargazer`パッケージを用いて、回帰分析の結果を表にまとめます。

```{r reg_tab}
stargazer(reg01, reg02, reg03,
  digits = 2, digits.extra = 0, align = TRUE,
  omit.table.layout = 'n', # IMPORTANT!!!
  keep.stat = c('n', 'adj.rsq', 'f'), df = FALSE,
  type = 'html'
)
```

交互効果を図にするとこうなります。

```{r plotslopes}
plotSlopes(reg03, modx = "m_educ", plotx = "m_exper")
```

